臺灣臺中地方法院民事裁定　　　　　　 100年度聲再字第11號
再審聲請人　呂萬鑫
再審相對人　中華民國
法定代理人　馬英九
再審相對人　國有財產局
上列再審聲請人對於中華民國100年9月26日本院100年度簡上字
第190號請求容許地上權登記事件之確定裁定聲請再審，本院裁
定如下：
    主    文
再審之聲請駁回。
再審聲請費用由聲請人負擔。
    理    由
一、本件聲請再審意旨略以：
    聲請人於上訴程序中僅追加當事人中華民國及國有財產局，
    對上訴之聲明標的仍為坐落臺中市○區○○段七小段7地號
    土地，權利範圍288/2066，應予再審聲請人登記地上權，與
    第一審之聲明並無不同，上訴之聲明中僅對內容做加強說明
    敘述，對訴訟標的價額並無造成變更或追加，應並無「訴之
    變更、追加或提起反訴，致應適用通常訴訟程序者」之情形
    ，原裁定以此駁回聲請人之上訴，顯有民事訴訟法第436條
    之1第1、2項適用不當之情形。其次，簡易程序第二審訴之
    變更或追加，非經他造同意，不得為之，但第255條第1項第
    2款至第6款情形，不在此限，民事訴訟法第436條之1第3項
    、第446條第1項定有明文。被上訴人即第一審被告法務部矯
    正署臺中監獄於答辯理由之程序部分第二項，已同意國有財
    產局及中華民國應為本案當事人，另查本案系爭土地之土地
    所有權人為中華民國，法定管理機關為財政部國有財產局，
    謄本登記管理者法務部矯正署臺中監獄為主管機關，三者對
    於系爭土地之管理權利或義務，為其所共有，因訴訟標的對
    三者必須合一確定，故按民事訴訟法第255條第1項第5款、
    第446條第1項規定，追加原非當事人之人為當事人，並無不
    法。原裁定認為再審聲請人以非第一審判決當事人為被上訴
    人提起上訴，為上訴不合法，駁回上訴，顯然用法失當。再
    者，原裁定指責上訴人於民國100年9月6日未到庭說明，實
    是上訴人未接獲庭期通知，不知該日之庭期，但上訴人有積
    極欲瞭解是否有庭期，遂有於庭前申請於同年9月9日閱卷，
    惟庭期已過，上訴人絕非故意不到庭，若就據此用駁回裁定
    懲戒上訴人，將上訴駁回，不給上訴人說明陳明的機會，置
    上訴人於無援之境，如此實有過當。末者，退一步而言，或
    再退二萬步來說，縱然鈞院認為以非第一審判決當事人之中
    華民國及國有財產局為被上訴人提起上訴，以上訴不合法，
    逕予裁定駁回，惟被上訴人法務部矯正署臺中監獄仍為第一
    審之當事人，原裁定卻將對法務部矯正署臺中監獄的上訴一
    併駁回，顯然法規適用有誤或過當，爰依法聲請再審。
二、本院之判斷：
（一）查本件再審聲請人因與法務部矯正署臺中監獄間請求容許
      地上權登記事件，前經本院臺中簡易庭於100年6月20日以
      100年度中簡字第1013號第一審簡易判決駁回原告（即本
      件再審聲請人）之訴，經再審聲請人對該第一審簡易判決
      提起上訴，惟再審聲請人除以原審被告法務部矯正署臺中
      監獄為被上訴人，復另以第三人即本件再審相對人中華民
      國及國有財產局為被上訴人，遂經本院管轄之第二審合議
      庭認為上訴人以非第一審判決當事人之中華民國、國有財
      產局為被上訴人而提起上訴，其上訴不合法，而於100年9
      月26日以100年度簡上字第190號裁定駁回再審聲請人對再
      審相對人中華民國及國有財產局之上訴，業經本院調取上
      開案卷核閱無誤，先予敘明。（本院備按：再審聲請人所
      提出之民事聲請再審狀雖誤載「為不服臺灣臺中地方法院
      100年度中簡字第1013號的裁定」等文字，但依該聲請再
      審狀全般意旨及狀首所載案號「100年度簡上字第190號」
      ，堪可認定再審原告係對於本院中華民國100年9月6日100
      年度簡上字第190號確定裁定聲請再審，併此記明）
（二）再審聲請人係認原裁定以「訴之變更、追加或提起反訴，
      致應適用通常訴訟程序者」為由駁回聲請人之上訴，顯有
      適用法律不當之情形云云。惟查，原裁定理由欄第2至4列
      雖有引用民事訴訟法第436條之1第2項「當事人於前項上
      訴程序，為訴之變更、追加或提起反訴，致應適用通常訴
      訟程序者，不得為之。」等法條文字，然衡諸原裁定全般
      意旨，係以「上訴人以非第一審判決當事人之中華民國及
      國有財產局為被上訴人」所提起之上訴不合法，且無從命
      補正為由，逕以裁定駁回再審聲請人對再審相對人中華民
      國及國有財產局之上訴，而非以上訴人之上訴因訴之追加
      致應適用通常訴訟程序為由而駁回上訴，故原裁定僅係贅
      引前揭民事訴訟法第436條之1第2項之文字，再審聲請人
      此部分主張應有誤會。
（三）再審聲請人又認被上訴人即第一審被告法務部矯正署臺中
      監獄於答辯理由之程序部分第二項，已同意國有財產局及
      中華民國應為本案當事人，故依民事訴訟法第436條之1第
      3項準用第446條第1項之規定，再審聲請人追加中華民國
      及國有財產局為被上訴人應屬合法云云。惟查，依被上訴
      人即第一審被告法務部矯正署臺中監獄100年8月23日民事
      答辯狀係陳明：「答辯理由：壹、程序部分：一、原告（
      即本件再審聲請人，下同）於原審係以『法務部矯正署臺
      中監獄』為被告，訴請容許地上權登記，惟經原審判決駁
      回後，原告竟以『中華民國』為被上訴人，『國有財產局
      』為『中華民國』之法定管理機關，『法務部矯正署臺中
      監獄』為被上訴人『中華民國』之登記管理機關，而聲明
      上訴，顯有上訴不合法之違誤，應依民事訴訟法第444條
      第1項規定，以裁定駁回。二、本件系爭土地為國有財產
      ，原告請求被告機關（即法務部矯正署臺中監獄，下同）
      容許地上權登記云云，容有當事人不適格之違法：1.按『
      當事人之適格有欠缺者，法院應認原告之訴為無理由，以
      判決駁回之。』（最高法院90年度台上字第1322號判決意
      旨參照）；且『財政部設國有財產局，承辦國有財產之取
      得、保管、使用、收益及處分事務，此關國有財產法第1
      條及第9條第2項規定自明。準此，凡因有關國有財產之處
      分涉訟者，僅國有財產局對於為訴訟標的客體之國有財產
      有處分之權能，自應以國有財產局為原告或被告，其當事
      人之適格始無欠缺』，同為最高法院93年度台上字第34號
      判決要旨所明示。2.查本件系爭土地登記所有權人為中華
      民國，被告機關僅為管理機關... 故本件原告以非土地所
      有權人及管理機關之本件被告訴請容許地上權登記乙事，
      事涉國有財產之處分，當須以土地所有權人為被告方為適
      格。故本件原告就系爭土地無處分權之法務部矯正署臺中
      監獄為被告，顯有當事人不適格之違法，揆諸上開說明，
      原告之訴顯無理由，應以判決駁回。」等內容（詳100年
      度簡上字第190號卷第17至18頁）；則綜觀被上訴人即第
      一審被告法務部矯正署臺中監獄於上開答辯狀之記載，足
      見被上訴人即第一審被告法務部矯正署臺中監獄乃一再重
      申本件請求容許地上權登記為當事人不適格之答辯意旨，
      而未見任何「同意再審聲請人追加國有財產局及中華民國
      為當事人」之意旨，故再審聲請人此部分主張，顯亦有所
      誤會。
（四）再審聲請人另認本案系爭土地之土地所有權人為中華民國
      ，法定管理機關為財政部國有財產局，謄本登記管理者法
      務部矯正署臺中監獄為主管機關，三者對於系爭土地之管
      理權利或義務，為其所共有，因訴訟標的對三者必須合一
      確定，故按民事訴訟法第255條第1項第5款、第446條第1
      項規定，追加原非當事人之人為當事人，並無不法云云。
      惟按，訴訟標的對於數人必須合一確定者，追加其原非當
      事人之人為當事人，無礙被告之防禦及訴訟之終結，應許
      其追加，固為民事訴訟法第255條第1項第5款所明定。惟
      該條款所謂訴訟標的對於數人必須合一確定，係指依法律
      之規定必須數人一同起訴或數人一同被訴，當事人之適格
      始無欠缺；或數人在法律上各有獨立實施訴訟之權能，而
      其中一人起訴或一人被訴時，所受之本案判決依法律之規
      定對於他人亦有效力者而言（最高法院87年度台抗字第13
      7號裁判要旨供參）。而查，本案系爭土地之所有權人為
      中華民國，依國有財產法第1條及第9條第2項規定，有關
      國有財產之處分涉訟者，僅國有財產局對於為訴訟標的客
      體之國有財產有處分之權能，自應以國有財產局為原告或
      被告，其當事人之適格始無欠缺；是本案請求容許地上權
      登記事件，在中華民國、國有財產局及法務部矯正署臺中
      監獄之間，並無依法律之規定必須一同起訴或一同被訴，
      當事人之適格始無欠缺之情形（即固有必要共同訴訟），
      亦無其三者在法律上各有獨立實施訴訟之權能，而其中一
      人起訴或一人被訴時，所受之本案判決依法律之規定對於
      他人亦有效力之情形（即類似必要共同訴訟），故本案在
      中華民國、國有財產局及法務部矯正署臺中監獄三者之間
      ，並無民事訴訟法第255條第1項第5款所規定之訴訟標的
      對於數人必須合一確定之情形者，故再審聲請人此部分主
      張，亦有所誤會。
（五）至於再審聲請人主張誤未於100年9月6日到庭致遭原裁定
      駁回其上訴以資懲罰云云，核諸原裁定全般要旨，並非以
      此作為駁回其上訴之理由，再審聲請人應有誤會。此外，
      被上訴人即一審被告法務部矯正署臺中監獄部分，並未在
      原裁定併予駁回上訴之範圍內，亦即被上訴人法務部矯正
      署臺中監獄部分尚未經本院管轄之第二審合議庭裁判，此
      有本院民事庭查詢表存卷可憑，再審聲請人誤認此部分亦
      同遭原裁定駁回其上訴云云，亦有誤會，併此敘明。
三、綜上所述，原確定裁定並無民事訴訟法第496條第1項第1款
    規定之再審事由存在，再審聲請人執以提起本件再審聲請，
    於法未合，應予駁回。
四、結論：依民事訴訟法第507條、第502條第1項、第95條、第
    78條，裁定如主文。
中    華    民    國    100    年    12    月    9    日
                 民事第二庭  審判長法  官  王  銘
                                   法  官  蔡建興
                                   法  官  廖慧如
本裁定不得抗告。
以上為正本係照原本作成。
中    華    民    國    100    年    12    月    9    日
                                   書記官  林雅慧